臺灣高等法院臺中分院民事判決
110年度上字第353號
上  訴  人  台中市○○區○○○

法定代理人  韋茂松  
參  加  人  張意坤  
共      同
訴訟代理人  張家榮  

被  上訴人  王如榕  
訴訟代理人  熊霈淳律師
複  代理人  熊治璿律師
上列當事人間請求確認土地使用權不存在等事件，上訴人對於民
國110年4月19日臺灣臺中地方法院109年度訴字第1924號第一審
判決提起上訴，並為訴之追加，本院於110年11月9日言詞辯論終
結，判決如下：
    主  文
上訴及追加之訴均駁回。
第二審（含追加之訴部分）訴訟費用由上訴人負擔。
    事實及理由
壹、程序部分：
一、按第三人為輔助一造起見為參加後，如未撤回參加，亦未受
    法院駁回其參加之確定裁定，則在該訴訟未因確定裁判或其
    他原因終結前，隨時得輔助當事人為訴訟行為，並不以參加
    時之第一審為限，故在第一審為參加者，其效力及於上訴審
    （最高法院98年度台上字第1548號判決意旨參照）。參加人
    於原審為輔助上訴人而參加訴訟（原審卷第121頁），於上
    訴人提起本件上訴後，參加人參加訴訟之效力及於第二審，
    參加人於第二審仍為「參加人」，其於民國110年5月14日上
    訴狀、110年6月11日上訴理由狀、110年10月1日準備書㈡狀
    及110年10月19日爭點整理狀表明為「上訴人」（本院卷第5
    頁、第13頁至第23頁、第131頁至第135頁、第139頁至第151
    頁），於法不合，自不因此而成為上訴人。
二、次按當事人對於第一審判決不服之程度，及應如何廢棄或變
    更之聲明，依民事訴訟法第441條第1項第3款，雖應表明於
    上訴狀，然其聲明之範圍，至第二審言詞辯論終結時為止，
    得擴張或變更之，此不特為理論所當然，即就同法於第二審
    程序未設與第473條第1項同樣之規定，亦可推知。故當事人
    在上訴期間內提出之上訴狀，僅載明對於第一審判決一部不
    服，而在言詞辯論終結前，復對其他部分一併聲明不服者，
    應認其上訴聲明之範圍為已擴張，不得謂其他部分之上訴業
    已逾期，予以駁回（最高法院30年度渝抗字第66號、96年度
    台抗字第155號裁定意旨參照）。又於第二審為訴之變更或
    追加，非經他造同意，不得為之，但請求之基礎事實同一、
    擴張或減縮應受判決事項之聲明者，不在此限，民事訴訟法
    第446條第1項、第255條第1項第2、3款定有明文。被上訴人
    於原審起訴請求確認上訴人就原判決附圖所示編號150⑴部分
    土地（下稱編號150⑴部分土地）之使用權不存在，及命上訴
    人於被上訴人就編號150⑴部分土地為管理、使用及收益之行
    為時，不得有任何妨害與阻撓之行為（下稱本訴部分）。上
    訴人則於原審提起反訴，先位聲明請求被上訴人應給付上訴
    人新臺幣（下同）208,240元本息，及自109年8月1日起至將
    編號150⑴部分土地騰空並交還上訴人之日止，按年給付上訴
    人104,120元；備位聲明請求被上訴人應給付上訴人208,240
    元本息，及應自109年8月1日起至將編號150⑴部分土地騰空
    並交還參加人之日止，按年給付參加人104,120元（即反訴
    部分）。原審就本訴及反訴均為被上訴人勝訴之判決，而依
    上訴人110年6月11日上訴理由狀之「上訴聲明」所載，其乃
    對原審之「本訴」及「反訴先位聲明」部分提起上訴，對「
    反訴備位聲明」部分則未提起上訴（即就敗訴部分僅提起一
    部上訴，本院卷第13頁），嗣於110年10月19日爭點整理狀
    就「反訴備位聲明」部分併列為上訴範圍（本院卷第139頁
    ），應屬擴張上訴聲明；另就請求被上訴人按年給付104,12
    0元部分，其起算日由「109年8月1日」變更為「109年5月1
    日」（本院卷第139頁、第155頁），而屬擴張應受判決事項
    之聲明；就反訴之備位聲明部分，追加「並由上訴人代位受
    領」，係緣於同一基礎事實，且得援用原訴之訴訟資料及證
    據，與上開規定相符，依上開說明，均應予准許。
貳、實體部分：
一、本訴部分：　　
  ㈠被上訴人主張：編號150⑴部分土地（面積137平方公尺）為臺
    中市○○區○○段000地號土地（使用地類別為農牧用地，面積7
    79平方公尺，下稱系爭土地；以下敘及同段地號土地時，僅
    略稱其地號數）之一部，原為訴外人０００所有。０００與訴外人
    ０００於72年9月9日簽立不動產買賣契約書（下稱72年9月9日
    買賣契約書），約定由０００將編號150⑴部分土地讓售予０００，
    嗣０００復將編號150⑴部分土地讓售予訴外人０００，０００再將編
    號150⑴部分土地讓售予訴外人０００，因系爭土地性質為農地
    ，受限於當時農業發展條例（下稱農發條例）每宗耕地分割
    後每人所有面積未達0.25公頃不得分割之規定，故上開買賣
    關係均未辦理所有權移轉登記。伊與０００於103年7月30日簽
    訂不動產買賣契約書（下稱103年7月30日買賣契約書），約
    定由伊向０００購買148、148-2、148-3地號土地、148-5地號
    土地暨其上門牌號碼為臺中市○○區○○路○段000巷00號及38之
    1號建物；０００併依103年7月30日買賣契約書第17條特別約事
    項第7點所示，將編號150⑴部分土地之使用權及占有移轉予
    伊。然自107年間起，上訴人以其乃系爭土地之所有權人為
    由，多次妨害、阻撓伊對編號150⑴部分土地之管理、使用及
    收益，並要求伊遷讓編號150⑴部分土地予上訴人使用，致伊
    就編號150⑴部分土地之使用權是否存在即屬不明確而有確認
    利益。爰訴請確認上訴人就編號150⑴部分土地之使用權不存
    在，及依民法第962條規定，請求命上訴人於伊對編號150⑴
    部分土地為管理、使用及收益行為時，不得有任何妨害、阻
    撓之行為。
  ㈡上訴人抗辯：伊對編號150⑴部分土地之使用權不存在與被上
    訴人對編號150⑴部分土地之使用權是否存在間，二者無必然
    關聯，被上訴人並無確認利益。且72年9月9日買賣契約書等
    文書之製作年代久遠，又非屬公文書，均否認其形式真正。
    況72年9月9日買賣契約書中已記載「本契約若未於民國73年
    3月5日時辦竣產權移轉登記，則自動失效」，該買賣契約已
    早因解除條件成就而失效。０００與０００間、０００與０００間、０００
    與０００間及０００與被上訴人間，就編號150⑴部分土地所為之買
    賣契約違反農發條例，亦無給付不能之原因除去後即得為移
    轉登記之約定，且造成土地所有權與使用權分離而違反善良
    風俗，應為無效。又０００於簽訂103年7月30日買賣契約書前
    已中風，其於締約時應無行為能力，該買賣契約應屬無效。
    縱認上開買賣關係均有效成立，然因上開買賣關係之當事人
    間從未交付編號150⑴部分土地之占有，亦無債權物權化法理
    之適用。編號150⑴部分土地係伊購入後借名登記於信徒名下
    ，並由伊實際使用，伊自有所有權及使用權無訛。
　㈢參加人部分：伊輔助上訴人而參加訴訟，主張同上訴人。　
二、反訴部分：
  ㈠上訴人主張：０００將系爭土地售予０００後，復與０００解除買賣契
    約，並將系爭土地「全部」出售予伊，但因宮廟無法登記為
    系爭土地之所有權人，伊即將系爭土地借名登記於０００名下
    ，而由０００直接移轉登記予０００，但仍由伊管理、使用系爭土
    地。０００死亡後，伊再將系爭土地借名登記於其繼承人即參
    加人名下。被上訴人自107年4月2日起無權占用編號150⑴部
    分土地，爰依所有物返還請求權、不當得利法律關係，先位
    請求被上訴人將編號150⑴部分土地返還予伊，及給付自107
    年5月1日起相當於租金之不當得利予伊，暨自109年8月1日
    起算之遲延利息；備位請求被上訴人將編號150⑴部分土地返
    還予參加人，及給付自107年5月1日起相當於租金之不當得
    利予參加人，暨自109年8月1日起算之遲延利息，並均由伊
    代位受領。
  ㈡參加人部分：伊輔助上訴人而參加訴訟，主張同上訴人。
　㈢被上訴人抗辯：系爭土地面積共790平方公尺，然據訴外人００
    ０、０００於79年12月13日書立之聲明書（下稱系爭聲明書）所
    示，上訴人借名０００就系爭土地僅購得198.97坪（以每坪3.3
    058平方公尺換算，即658平方公尺，小數點以下四捨五入，
    下同），所餘土地面積與編號150⑴部分土地面積相符，顯見
    上訴人借名０００購買系爭土地時「並未」購得編號150⑴部分
    土地，參加人自亦無從因繼承０００而取得關於編號150⑴部分
    土地之權利，無論上訴人或參加人均非編號150⑴部分土地之
    所有權人。且伊基於買賣關係而取得編號150⑴部分土地之使
    用權，自屬有權占有，上訴人之反訴請求即無理由。
三、原審就本訴部分認被上訴人請求確認上訴人就編號150⑴部分
    土地之使用權不存在，及命上訴人於被上訴人就編號150⑴部
    分土地為管理、使用及收益之行為時，不得有任何妨害與阻
    撓之行為，均有理由，而予准許。就反訴部分認上訴人請求
    被上訴人騰空並交還編號150⑴部分土地，及返還不當得利予
    上訴人或參加人，均無理由，予以駁回，並駁回其假執行之
    聲請。上訴人就本訴及反訴部分均提起上訴，其本訴部分之
    上訴聲明為：㈠原判決廢棄；㈡被上訴人在第一審之訴駁回。
    被上訴人就本訴部分之答辯聲明：上訴駁回。上訴人就反訴
    部分之上訴先位聲明為：㈠原判決廢棄；㈡被上訴人應將編號
    150⑴部分土地騰空並交還上訴人；㈢被上訴人應給付上訴人2
    08,240元，及自109年8月1日起至給付之日止按年息5％計算
    之利息；㈣被上訴人應自109年5月1日起至將編號150⑴部分土
    地騰空並交還上訴人之日止，按年給付上訴人104,120元；㈤
    願供擔保，請准宣告假執行。上訴人就反訴部分之上訴備位
    聲明為：㈠原判決廢棄；㈡被上訴人應將編號150⑴部分土地騰
    空並交還參加人；㈢被上訴人應給付參加人208,240元，及自
    109年8月1日起至給付之日止按年息5％計算之利息；㈣被上訴
    人應自109年5月1日起至將編號150⑴部分土地騰空並交還參
    加人之日止，按年給付參加人104,120元；㈤願供擔保，請准
    宣告假執行；並就上開㈡至㈣之請求部分，追加「並由上訴人
    代位受領」。被上訴人就反訴部分之答辯聲明：上訴駁回。
四、兩造協議簡化之爭點如下（本院卷第157頁至第158頁、第18
    8頁至第189頁）：
  ㈠兩造不爭執事項：
　⒈系爭土地為農業用地，面積為790平方公尺，與148地號土地
    毗鄰。
　⒉系爭土地前於71年2月2日以農地重劃為原因，登記為０００所有
    ，嗣於77年10月21日以買賣為原因，移轉登記為０００所有，
    又於91年1月16日以分割繼承為原因，移轉登記為參加人所
    有。
　⒊編號150⑴部分土地，面積為137平方公尺，現由被上訴人占有
    中。上訴人使用系爭土地範圍，乃編號150⑴部分土地以外之
    面積。
　⒋系爭聲明書內容記載：「…廟地大雅鄉自強段148之4號，建，
    229.5975坪；150號，田，198.97坪係經由本宮委員、乩士
    以每坪3,500元，向各地善男信女募集購買…茲因該筆土地向
    業主０００先生購買時，本宮未取得財團組織或其他可辦理過
    戶轉移登記之法定代表人或名儀（按應為「義」），經委員
    會議議決：建地部分…田地部分推定本人０００暫時出名登記…
    」。
　⒌編號150⑴部分土地於90年、94年之空照圖所示有由相鄰148地
    號土地上之工廠延伸建物所占用。
　⒍０００於72年9月9日與０００簽署不動產買賣契約書1份，該買賣契
    約書原本由被上訴人持有中。
　⒎０００與被上訴人於103年7月30日簽署不動產買賣契約書，其中
    第17條特約事項第7點記載：「本案與鄰地150地號之法律關
    係一併移轉予買方（詳如附件）並將正本於點交日交付買方
    ，日後由買方自行處理及主張」。
　⒏上訴人之廟公即訴外人０００前對被上訴人提出竊佔告訴，經臺
    灣臺中地方檢察署檢察官以107年度偵字第19149號為不起訴
    處分。
  ㈡本件爭點：
  ⒈被上訴人就編號150⑴部分土地是否有土地使用權存在？
　⒉上訴人請求被上訴人將編號150⑴部分土地騰空並交還予上訴
    人（或參加人，並由上訴人代為受領），有無理由？
　⒊上訴人請求被上訴人給付2年占用土地之不當得利208,240元
    ，及自109年8月1日起至給付之日止按年息5％計算之利息；
    暨自109年5月1日起至返還占用土地之日止按年給付上訴人
    （或參加人，並由上訴人代為受領）104,120元，有無理由
    ？
五、本院得心證之理由：
　㈠關於本訴部分，確認上訴人就編號150⑴部分土地之使用權不
    存在；被上訴人就編號150⑴部分土地之使用權存在，被上訴
    人就編號150⑴部分土地為管理、使用及收益之行為時，上訴
    人不得有任何妨害與阻撓之行為：
  ⒈上訴人就編號150⑴部分土地之使用權不存在：
　⑴按確認法律關係之訴，非原告有即受確認判決之法律上利益
    者，不得提起之，民事訴訟法第247條第1項前段定有明文。
    又所謂即受確認判決之法律上利益，係指法律關係之存否不
    明確，原告主觀上認其在法律上之地位有不安之狀態存在，
    且此種不安之狀態，能以確認判決將之除去者而言。被上訴
    人主張其已取得編號150⑴部分土地之合法使用權源，上訴人
    對編號150⑴部分土地無使用權，且多次妨害其對編號150⑴部
    分土地之使用。上訴人則主張其為編號150⑴部分土地之實際
    所有權人，僅係將編號150⑴部分土地借名登記於參加人名下
    。是以，編號150⑴部分土地之使用權歸屬何人，即陷於不明
    ，被上訴人就本訴部分提起確認之訴，應認有確認利益存在
    。上訴人辯稱被上訴人無確認利益云云，自無可採。
　⑵次按事實為法律關係發生之特別要件者，在消極確認之訴，
    應由被告就其存在負舉證之責任（最高法院98年度台上字第
    1219號判決意旨參照）。被上訴人於本訴部分聲明請求確認
    上訴人就編號150⑴部分土地之使用權不存在，屬「消極確認
    之訴」，則上訴人自應就權利發生事實即其對編號150⑴部分
    土地使用權存在一節負舉證責任。上訴人雖主張：其已取得
    系爭土地之「全部」所有權，而為編號150⑴部分土地之所有
    權人，且先後借名登記於０００、參加人名下云云。然查，上
    訴人於本院審理中，先主張其係向「０００」購買系爭土地（
    本院卷第111頁至第112頁），嗣又主張其係向「０００」購買
    系爭土地（本院卷第125頁至第126頁），前後說詞不一，已
    難遽信。縱認上訴人所述為真，然依系爭聲明書內容所示：
    「…廟地大雅鄉自強段148之4號，建，229.5975坪；150號，
    田，198.97坪係經由本宮委員、乩士以每坪3,500元，向各
    地善男信女募集購買…茲因該筆土地向業主０００先生購買時，
    本宮未取得財團組織或其他可辦理過戶轉移登記之法定代表
    人或名儀（按應為「義」），經委員會議議決：建地部份…
    田地部份推定本人０００暫時出名登記…」等語（不爭執事項⒋
    參照），可推知上訴人就系爭土地以０００之名義所購得土地
    面積為198.97坪，以每坪3.3058平方公尺換算，約為658平
    方公尺，與系爭土地之面積為790平方公尺（不爭執事項⒈參
    照）相比，足見上訴人就系爭土地尚有約132平方公尺（計
    算式：790－658＝132）未購得，而該部分土地之面積核與編
    號150⑴部分土地之面積137平方公尺大致相符，從而上訴人
    是否確有因買賣取得編號150⑴部分土地之所有權，亦屬有疑
    。上訴人雖主張其嗣後有再購買編號150⑴部分土地云云（本
    院卷第115頁），但迄未舉證以實其說，自難憑採。
　⑶基上，上訴人就其為編號150⑴部分土地所有權人而有權使用
    編號150⑴部分土地一節，難謂已盡其舉證之責，自無從認定
    上訴人就編號150⑴部分土地有使用權存在。
　⒉被上訴人就編號150⑴部分土地之使用權存在：
　⑴依72年9月9日買賣契約書所示，買受人（即甲方）為０００，出
    賣人為０００（即乙方），第12條後方以手寫字體載明：「土
    地標示：臺中縣○○鄉○○段○○○地號、地目建，與同段壹肆捌
    之貳地號、地目田，同段壹伍零地號、地目田，全部面積約
    貳佰坪（實際面積建地部份以地政機關實測為準）農地部份
    無法分割過戶，由甲乙雙方另立私約為據」，其上並蓋有００
    ０及０００之印文（原審卷第53頁至第67頁）；佐以72年9月9日
    買賣契約書、103年7月30日買賣契約書所附之圖說，均有一
    以斜線標示買賣標的及其周圍土地地號之手繪圖，其上並有
    手寫記載：「紅線部份已讓售給０００。價款包括在148-2、14
    8之總價款內。讓售人：０００（捺指印）。76.12」、「紅線
    部分已讓售予０００。讓售人：０００（蓋０００之印文）。100.7.1
    5」、「紅線部份已讓售予被上訴人。讓售人：０００（蓋０００
    之印文）。103.7.30」等字句；核與證人０００於原審庭呈手
    繪圖1張(下稱系爭手繪圖，原審卷第335頁），並證稱：原
    審卷第53頁至第67頁所示72年9月9日買賣契約書是伊簽的，
    該買賣契約書所記載「農地部分無法過戶，由兩方另外立私
    契為依據」，就是指編號150⑴部分土地。伊買的是一直線，
    順著148地號與旁邊的地界一直過去，大概就是從神林路90
    巷這邊，與隔壁的地界平行15公尺，再往系爭手繪圖上方畫
    一直線，總面積要150坪，裡面有不能登記的部分也是要賣
    給伊，後來伊賣給０００。伊賣給０００之後，上訴人才開始建廟
    。原審卷第67頁之圖說上面「０００」是伊之簽名，圖應該是
    伊向０００購買時就有了，伊印象中賣給０００時，沒有另外畫圖
    ，就是原契約給他等語相符（原審卷第325頁至第327頁）。
    是以，０００與０００簽立72年9月9日買賣契約時，已明知編號15
    0⑴部分土地無法過戶，而僅就其占有使用權為買賣，並以該
    買賣契約後附之圖說為據，嗣後依序讓售給０００、０００、被上
    訴人等情，應堪認定。且證人０００於原審證稱：103年7月30
    日買賣契約書係伊仲介，編號150⑴部分土地原由０００占有使
    用，當時就有鐵皮工廠在上面，點交時０００有將舊廠房與編
    號150⑴部分土地使用範圍一併點交給被上訴人等語（原審卷
    第321頁至第325頁）。是以，０００於103年7月30日簽立買賣
    契約後，已將編號150⑴部分土地之占有移轉予被上訴人。則
    被上訴人既已購得編號150⑴部分土地之使用權，並已取得占
    有，自有該部分土地使用權無訛。
　⑵上訴人雖辯稱：０００與０００就編號150⑴部分土地所成立之買賣
    關係未於73年3月5日時辦竣產權移轉登記，應屬無效云云。
    然依72年9月9日買賣契約書所示「農地部分無法過戶，由兩
    方另外立私契為依據」等語，可推知72年9月9日買賣契約書
    所附之「圖說」即為其所稱之「另外立私契為依據」，且其
    等於簽約時即知悉編號150⑴部分土地無法辦理過戶。從而，
    72年9月9日買賣契約書所載：「本契約若未於民國柒參年參
    月伍日時辦竣產權移轉登記，則自動失效」等語（原審卷第
    65頁），應係指該契約所示之其他買賣標的物，而不包括編
    號150⑴部分土地在內。上訴人上開所辯，自難憑採。
　⑶上訴人另抗辯：０００於簽訂103年7月30日買賣契約書前即已中
    風，其於締約時應無行為能力云云，為被上訴人所否認，而
    上訴人就０００於締約時係無行為能力之事實，又未舉證以實
    其說，所為主張，自不足採。
　⑷上訴人雖辯以：依系爭土地105年10月31日之航照圖（本院卷
    第195頁）所示，編號150⑴部分土地上並無建物，被上訴人
    並未取得編號150⑴部分土地之占有云云。惟查，證人０００於
    原審證稱：103年7月31日買賣時，系爭土地一部分是廠房使
    用，一部分是宮廟使用。上訴人使用的部分有鋪水泥，０００
    占有使用的部分，當時就有鐵皮的廠房在上面。點交時０００
    有將舊廠房與150地號使用部分一併點交給被上訴人，但因
    廠房太舊，被上訴人後來把它拆掉等語(原審卷第322頁至第
    325頁）；核與系爭土地90年、94年間之航照圖（原審卷第1
    77頁至第179頁）、105年10月31日之航照圖（本院卷第195
    頁）所示，編號150⑴部分土地上於90年、94年間有建物存在
    ，於105年間則無建物存在等情相符。從而，被上訴人主張
    其購入編號150⑴部分土地及其上廠房後，因廠房漏水嚴重，
    故將廠房拆除等語（本院卷第156頁），應堪採信。自難以1
    05年間編號150⑴部分土地上無建物存在，即認被上訴人未為
    實際占有。因此，上訴人所辯上情，委無足採。　
　⑸上訴人雖以上開買賣關係之相關文件均非公文書云云，而否
    認上開文書之真正。惟民事訴訟法上所謂之公文書與私文書
    ，係依其製作人而為區別，與文書之真正無涉，並非私文書
    即非真正。且觀諸上開買賣關係相關文件上均有買受人及出
    賣人等之簽名或蓋章，且經原審及本院當庭核對原本與卷附
    影本相符（原審卷第325頁，本院卷第191頁），上訴人對於
    各該欄位上簽名及蓋章之真正亦不爭執，則應推定上開買賣
    關係之相關文件為真正。上訴人空言否認上開文書之真正，
    不足憑採。
　⑹上訴人復辯稱：上開買賣契約違反農發條例禁止農地細分之
    規定，亦無給付不能之原因除去後即得為移轉登記之約定，
    且造成土地所有權與使用權分離而違反善良風俗，應為無效
    ，被上訴人自無從依買賣契約取得編號150⑴部分土地之使用
    權云云。惟０００向０００所購入之內容為編號150⑴部分土地之占
    有使用權，已如前述，且編號150⑴部分土地之占有使用亦經
    ０００交付０００、０００交付０００、０００交付０００、０００交付被上訴人
    ，如該圖說上各次手寫內容無訛（原審卷第67頁）。故而，
    上開買賣契約並非買受編號150⑴部分土地之所有權而無法辦
    理移轉登記，而係購買編號150⑴部分土地之占有使用權，且
    已完成占有交付，故無給付不能之情，自難認上開買賣契約
    為無效。再土地所有權之表彰雖包含占有使用土地之權源，
    但土地使用權非不得受有限制或交付他人，舉凡租地建屋、
    使用借貸、設定地上權等均有可能，自難認土地所有權與使
    用權分離即有違反善良風俗之情。上訴人此部分所辯，亦難
    採信。
  ⑺基上，編號150⑴部分土地於72年9月9日由０００讓售予０００；０００
    則於76年12月間讓售予０００；０００復於100年7月15日讓售予００
    ０；０００再於103年7月30日讓售予被上訴人，並已將編號150⑴
    部分土地之使用權及占有交付被上訴人等情，已堪認定。是
    以，被上訴人主張其基於買賣契約而取得編號150⑴部分土地
    之使用權，自屬有據。
　⒊被上訴人依民法第962條後段規定，請求於其就編號150⑴部分
    土地為管理、使用及收益之行為時，上訴人不得有任何妨害
    與阻撓之行為，為有理由：
　⑴按占有人，其占有有被妨害之虞者，得請求防止其妨害，民
    法第962條後段定有明文。被上訴人基於買賣關係就編號150
    ⑴部分土地有使用權，且實際占有使用編號150⑴部分土地，
    已如前述，則依民法第940條規定，被上訴人對編號150⑴部
    分土地有事實上管領之力，而為編號150⑴部分土地之占有人
    。
　⑵上訴人否認被上訴人有權占有使用系爭土地，且對被上訴人
    提出竊佔之刑事告訴，業經臺灣臺中地方檢察署檢察官以10
    7年度偵字第19149號為不起訴處分（不爭執事項⒏參照），
    從而被上訴人之占有顯有被妨害之虞，則其請求防止其妨害
    即命上訴人於被上訴人就編號150⑴部分土地為管理、使用及
    收益之行為時，上訴人不得有任何妨害與阻撓之行為，自屬
    有據。
  ㈡關於反訴部分，上訴人請求被上訴人將編號150⑴部分土地騰
    空並交還予上訴人（或參加人，並由上訴人代為受領），並
    無理由：
　⒈按所有人對於無權占有或侵奪其所有物者，得請求返還之，
    民法第767條第1項前段定有明文，即以無權占有請求返還所
    有物，係所有人本於所有權之權能以排除侵害，故僅所有人
    得行使之。又當事人主張有利於己之事實者，就其事實有舉
    證之責任，民事訴訟法第277條本文定有明文。上訴人依所
    有物返還請求權請求被上訴人將編號150⑴部分土地返還予上
    訴人，自應由上訴人先就其為編號150⑴部分土地所有權人之
    事實負舉證責任。經查，編號150⑴部分土地為系爭土地之一
    部，而系爭土地前於71年2月2日以農地重劃為原因，登記為
    ０００所有，嗣於77年10月21日以買賣為原因，移轉登記為０００
    所有，又於91年1月16日以分割繼承為原因，移轉登記為參
    加人所有（不爭執事項⒉參照），均未見上訴人有登記為所
    有權人。縱以上訴人所稱其係借用信徒０００名義向０００購買系
    爭土地，而為系爭土地之實際所有權人，惟依系爭聲明書所
    載，登記於０００名下之系爭土地面積並非全部，其差額與編
    號150⑴部分土地面積大致相符，已如前述，亦難認上訴人為
    編號150⑴部分土地之所有權人。則上訴人依民法第767條第1
    項前段規定，先位聲明請求被上訴人將編號150⑴部分土地騰
    空並交還予上訴人，自無所據。
　⒉至上訴人就其反訴備位聲明部分，僅空泛主張被上訴人應將
    編號150⑴部分土地騰空並交還參加人，並由上訴人代位受領
    之請求，並未主張其所憑法律上之依據及其要件事實，難謂
    已盡其依辯論主義所應負之主張及舉證責任。上訴人此部分
    主張，自無理由。
　㈢關於反訴部分，上訴人請求被上訴人給付相當於租金之不當
    得利予上訴人（或參加人，並由上訴人代為受領），並無理
    由：
　⒈被上訴人基於買賣關係取得編號150⑴部分土地之占有使用權
    ，已如前述，自屬有權占有，則被上訴人占有使用編號150⑴
    部分土地，自無不當得利可言。從而，上訴人以被上訴人無
    權占用為由，請求被上訴人給付自107年5月1日起占用土地2
    年相當於租金之不當得利共208,240元，及自109年8月1日起
    至給付之日止按年息5％計算之利息，暨自109年5月1日起至
    返還占用土地之日止按年給付上訴人104,120元，即無理由
    。
  ⒉再縱如上訴人所述，其與參加人間有借名登記關係存在，然
    參加人僅為系爭土地之登記名義人，就系爭土地並無管理、
    使用及收益之權，自無可能因被上訴人占有編號150⑴部分土
    地而受有損害。上訴人亦未就其得代位參加人受領上開不當
    得利給付之請求，主張其所憑法律上之依據及其要件事實。
    從而，上訴人請求被上訴人給付相當於租金之不當得利予參
    加人，並由上訴人代位受領，亦無理由。
六、綜上所述，就本訴部分，被上訴人請求確認上訴人就編號15
    0⑴部分土地之使用權不存在，及命上訴人於被上訴人就編號
    150⑴部分土地為管理、使用及收益之行為時，不得有任何妨
    害與阻撓之行為，均有理由，應予准許。就反訴部分，上訴
    人請求被上訴人騰空並交還編號150⑴部分土地予上訴人（或
    參加人，並由上訴人代為受領），及請求被上訴人給付相當
    於租金之不當得利予上訴人（或參加人，並由上訴人代為受
    領），均無理由，應予駁回。原審就本訴及反訴部分均為被
    上訴人勝訴之判決，並無不合。上訴論旨猶執詞指摘原判決
    不當，求予廢棄，為無理由，應予駁回其上訴。另上訴人追
    加之訴部分，亦無理由，應併予駁回。
七、本件事證已臻明確，兩造其餘之攻擊或防禦方法及所用之證
    據，經本院斟酌後，認為均不足以影響本判決之結果，爰不
    逐一論列，附此敘明。
八、據上論結，本件上訴及追加之訴均為無理由，爰判決如主文
    。
中　　華　　民　　國　　110 　年　　11　　月　　30　　日
        　　    民事第五庭    審判長法　官  游文科
　　　　　　　　　　　　　　        法　官  吳崇道
　　　　　　　　　　　　　　　      法　官  楊珮瑛
正本係照原本作成。           
上訴人20日內得上訴。
如不服本判決，應於收受送達後20日內向本院提出上訴書狀，其
未表明上訴理由者，應於提出上訴後20日內向本院補提理由書狀
（均須按他造當事人之人數附繕本）。因疫情而遲誤不變期間，
得向法院聲請回復原狀。
上訴時應提出委任律師或具有律師資格之人之委任狀；委任有律
師資格者，另應附具律師資格證書及釋明委任人與受任人有民事
訴訟法第四百六十六條之一第一項但書或第二項所定關係之釋明
文書影本。如委任律師提起上訴，應一併繳納上訴裁判費。

                                    書記官  金珍華

中　　華　　民　　國　　110 　年　　11　　月　　30　　日